【裁判字號】    98,簡上,96
【裁判日期】    980612
【裁判案由】    毀損
【裁判全文】
臺灣基隆地方法院刑事判決              98年度簡上字第96號
上  訴  人
即  被  告  甲○○
上訴人即被告因毀損案件，不服本院基隆簡易庭（98年度基簡字
第467 號，中華民國98年4 月16日第一審刑事簡易判決（原聲請
簡易判決處刑案號：97年度偵字第4099號），提起上訴，本院管
轄之第二審合議庭判決如下：
    主  文
原判決撤銷。
甲○○損壞他人之汽車車門板金及烤漆，足以生損害於他人，處
拘役拾伍日，如易科罰金，以新臺幣壹仟元折算壹日。
    事  實
一、緣丙○、陳澐  為男女朋友，0323-KM 號自用小客車則係陳
    澐  所有而允借由丙○管領使用。民國97年7 月7 日晚間10
    時左右，丙○駕駛0323-KM 號自用小客車（以下簡稱「謝車
    」）搭載女友陳澐  ，沿基隆市○○路往深澳坑路方向行駛
    ，適遇甲○○騎乘053-BLR 號重型機車（以下簡稱「李車」
    ）行駛於其車道前方而加速從旁超越。未料，甲○○見己遭
    後車（謝車）超越，竟起意尋釁而急起直追，同時持續鳴按
    喇叭，甚且與謝車一度互超競駛。茲以丙○見此情景，本已
    放慢車速而與李車左、右併排以緩速前駛（即謝車在左、李
    車在右），乃其同車女友陳澐  見狀，竟亦趁隙搖下副駕駛
    座之車窗而與行駛在右之李車駕駛人即甲○○爭執理論。茲
    因甲○○本已對丙○超車之舉心懷憤懣，復見陳澐  搖下車
    窗與其爭執理論而疑似夾雜輕蔑、侮辱之手勢比劃，一時怒
    由心起，遂萌生損壞他人之物之犯意，進而利用「彼2 車緩
    速併排前駛而途經基隆市○○區○○路34號前，丙○赫察該
    處路段置有測速照相設備而一度踩踏剎車終至減速停駛」之
    瞬間，倏舉腳猛力踢踹丙○駕駛車輛之右後車門以求洩憤，
    旋即加速騎乘機車駛離現場，致丙○駕駛車輛之右後車門門
    板凹陷，使其車門板金及烤漆喪失原有之效用，足以生損害
    於0323-KM 號自用小客車之現實管領持有人丙○。嗣丙○報
    警究辦，員警方循線通知甲○○到案說明而悉上情。
二、案經丙○訴由基隆市警察局第二分局移送臺灣基隆地方法院
    檢察署檢察官偵查後，聲請本院逕以簡易判決處刑。
    理  由
一、關於本案告訴是否合法之說明
    按刑事訴訟法第二百三十二條所謂犯罪之被害人，指因犯罪
    行為直接受損害之人。就財產犯罪言，所有權人固為被害人
    ，即對於該財產事實上有使用監督之人，因他人之犯罪行為
    致其使用監督權受侵害者，亦不失為直接被害人。故物之借
    用人或承租人，對於借用物或租賃物雖無所有權，但既享有
    管理、使用或收益之權限，倘故予毀損，致其不能為使用收
    益時，該借用人或承租人，自得依法提出告訴（最高法院90
    年度臺非字第97號、臺灣高等法院85年度上易字第303 號判
    決意旨參照）；又刑法上之持有，係指對物之現實占有者而
    言。不問其為合法或非法之占有，為維持其事實上之占有關
    係，藉以維護社會秩序，除原所有權人於其所有權被侵害時
    得依法即時排除侵害外，不容任何人未經法定程序任意變更
    現實占有之狀態。如對於他人現實占有之物予以不法侵害時
    ，仍難解免其刑責（最高法院84年度臺非字第109 號判決意
    旨參照）。換言之，凡財產法益被侵害時，其財產之所有權
    人固為直接被害人，即對於該財產有事實上管領力之人，因
    他人之犯罪行為而其管領權受有侵害者，亦不失為直接被害
    人（最高法院42年臺非字第18號判例意旨；92年度臺非字第
    61號判決意旨參照）。即就本案情節而論，涉案之0323-KM
    號自用小客車固係陳澐  所有，此除經證人陳澐  敘明在卷
    （見陳澐  警詢筆錄第2 頁），並據本院職權查核其車籍資
    料確認無訛，有該車車號查詢汽車車籍資料1 紙存卷足考。
    惟於97年7 月7 日晚間10時左右之案發期間，該車實已經原
    所有權人陳澐  允交由丙○駕駛無誤，此徵諸丙○、陳澐
    之警詢陳述內容即明，且亦為被告之所不否認。換言之，告
    訴人丙○雖非0323-KM 號自用小客車之所有權人，然旨揭案
    發期間，告訴人丙○顯然亦得使用收益上開車輛，並對之有
    事實上之管領力。是倘上開車輛於案發期間遭人故意毀損，
    致侵害告訴人丙○管領使用之權益者，告訴人丙○當得本於
    犯罪行為「直接被害人」之地位，依刑事訴訟法二百三十二
    條規定，提出告訴。準此，丙○於97年8 月14日，以其乃直
    接被害人為由，向承辦員警提起本件毀損告訴，當屬合法。
二、訊之上訴人即被告甲○○固不否認其曾於首開時、地，與謝
    車駕駛人丙○及乘客陳澐  因行車糾紛、口角衝突而有所不
    快（本院準備程序筆錄第4 頁之兩造不爭執事項）。惟則矢
    口否認有何損壞他人汽車車門板金及烤漆之毀損犯行，辯稱
    ：伊雖與丙○、陳澐  2 人有所不快，然伊並無舉腳踢踹謝
    車右後車門之行止云云（本院準備程序筆錄第1 頁、第2 頁
    、本院審判筆錄第4 頁、第5 頁）。經查：
  (一)97年7 月7 日晚間10時左右，丙○駕駛0323-KM 號自用小客
    車搭載女友陳澐  ，沿基隆市○○路往深澳坑路方向行駛，
    適遇被告騎乘053-BLR 號重型機車行駛於其車道前方而加速
    超越；乃被告見己遭謝車超越，竟在後急起直追，同時持續
    鳴按喇叭，甚且與謝車一度互超競駛。此除經證人丙○、陳
    澐  、顏曉鳳（即被告女友）一致證述明確，並經被告迭次
    敘明無誤。又丙○見此情景，本已避讓內側車道而與李車左
    、右併排緩速前駛（即謝車在左、李車在右），乃其同車女
    友陳澐  見狀，竟亦趁隙搖下副駕駛座之車窗而與行駛在右
    之李車駕駛人即被告爭執理論，終至被告主觀認定陳澐  間
    或對其夾雜輕蔑、侮辱之手勢比劃（比中指）而怒氣更幟。
    此亦經被告坦承在卷，並據證人丙○、陳澐  、顏曉鳳（即
    被告女友）證述歷歷。
  (二)茲因被告本已對丙○超車之舉心懷憤懣，復見陳澐  搖下車
    窗與其爭執理論而疑似夾雜輕蔑、侮辱之手勢比劃，一時怒
    由心起，遂一度以腳踢踹謝車右後車門以求洩憤，致謝車右
    後車門門板凹陷而使其車門板金及烤漆喪失原有之效用等情
    節，除據證人丙○、陳澐  指證歷歷，並有員警獲報後即以
    照相設備擷取之「0323-KM 號自用小客車」右後車門門板凹
    陷照片4 張存卷為憑。而上開門板凹陷痕跡顯係「人為踹擊
    」所致乙節，非特細繹上開採證照片所示之「腳踏印痕」即
    足析其梗概，尤為被告於員警拍照採證之初所未予否認（按
    ：被告雖辯稱「這可能是該車原有的痕跡」云云，然其則未
    否認關此痕跡應係肇因於「人為踹擊」無誤。見被告警詢筆
    錄第4 頁）。據此勾稽，證人丙○、陳澐  所指「謝車右後
    車門曾遭『人為蓄意踹擊』」乙節，首已顯非出於彼2 人之
    虛捏杜撰而有所本！至被告就此，雖迭以關此「人為踹擊」
    所造成之門板凹痕與伊概無關聯云云置辯；而被告女友顏曉
    鳳亦曾於警詢、偵訊附和宣稱：被告及陳澐  2 人固曾於謝
    、李2 車左、右併排緩速前駛（即謝車在左、李車在右）之
    途中一度互罵，惟迨至深澳坑路、深溪路之交會路口時，彼
    2 車即行分道揚鑣，車行途中，概無所指之踹門事件云云。
    然查：
  1.細繹首開「被告赫見己車遭謝車超越，旋在後急起直追，同
    時持續鳴按喇叭而與謝車一度互超競駛」等客觀情節，實已
    可見被告性格之剛烈及其處事手法之偏激；再自被告「持續
    鳴按喇叭」之行止以觀，則被告斯時因赫遭後車超越而心生
    不滿遂起意「攔車（謝車）尋釁」乙節，亦屬昭然而無可疑
    。換言之，單就「被告斯時言行舉止所足可表彰之憤懣情緒
    」而論，所稱「因對方（謝車）始終未予理會遂逕自騎車離
    去而別無其他激烈舉措」云云，自客觀以言，首已顯難昭人
    信服！遑論謝、李2 車左、右併排緩速前駛之途中，被告復
    一度因謝車乘客「陳澐  搖下副駕駛座之車窗而與其爭執理
    論」，終至主觀認定「陳澐  間或對其夾雜輕蔑、侮辱之手
    勢比劃（比中指）而怒氣更幟」，則若謂被告於盛怒尤勝於
    前之情形下，猶能自我把持而騎車離去，諒其亦不至於兩車
    相遇之初，僅因自己一度遭謝車超越即在後急起直追，甚且
    持續鳴按喇叭而狀欲「攔車（謝車）尋釁」並與謝車為此而
    一度互超競駛！由是以觀，被告及證人顏曉鳳宣稱「被告見
    對方（謝車）始終未予理會遂逕自騎車離去而別無其他激烈
    舉措」云云之洵無足採，當係不言可喻；且尤足反徵證人丙
    ○、陳澐  證稱「被告為圖洩憤而以腳踢踹謝車右後車門」
    等情節之真實無偽。
  2.至證人丙○、陳澐  聲稱「被告係於『2 車併行前駛途中』
    ，倏以腳踢踹謝車右後車門」等情節，雖係顯然有悖常理而
    無足採（蓋倘被告果係於「車行途中」，舉腳猛力踢踹謝車
    右後車門，衡諸作用力與反作用力之於「行徑中機車」之影
    響，被告勢必亦將因其踢踹之舉而招致己車【機車】翻覆之
    嚴重後果，故所指「車行途中」云云，自非可採）。然觀諸
    證人丙○既係汽車駕駛人，則於2 車緩速併排前駛期間，其
    自須時刻注意行車安全而未能稍有懈怠，尤以謝、李2 車之
    行車衝突不過僅係源自於偶發性之超車糾紛，衡其時間之短
    瞬、事發之匆促，倘猶責令證人丙○、陳澐  須就「被告為
    圖洩憤而以腳踢踹謝車右後車門」之「前、後細節」詳為觀
    察記誦，自客觀以言，未免強人所難。按證人之陳述有部分
    前後不符，或相互間有所歧異時，究竟何者為可採，法院仍
    得本其自由心證予以斟酌，非謂一有不符或矛盾，即應認其
    全部均為不可採信。尤其關於行為動機，手段及結果等之細
    節方面，證人之證言有時難免有予渲染之可能，然其基本事
    實之陳述，若果與真實性無疑時，則仍非不得予以採信（最
    高法院74年臺上字第1599號判例意旨參照），亦即多數證人
    間就同一事實之陳述彼此稍有差異，或同一證人前後證言略
    有出入，此乃各人之記憶不清，或細節未交代清楚，或其描
    述用語不同，省略片段情節，或紀錄之詳簡有異所致，倘其
    主要陳述一致，應得採為裁判之基礎，非謂其中有一部分互
    有出入，即認全部均屬無可採取。又人類對於事物之注意及
    觀察，有其能力上之限制，未必如攝影機或照相機般，對所
    發生或經歷的事實能機械式無誤地捕捉，亦未必能洞悉事實
    發生過程之每一細節及全貌。且常人對於過往事物之記憶，
    隨時日之間隔而漸趨模糊或失真，自難期其如錄影重播般地
    將過往事物之原貌完全呈現。此外，因個人教育程度、生活
    經驗、語言習慣之不同，其表達意思之能力與方式，亦易產
    生差異。故供述證據每因個人觀察角度、記憶能力、表達能
    力、誠實意願、嚴謹程度及利害關係之不同，而有對相同事
    物異其供述之情形發生，而其歧異之原因，未必絕對係出於
    虛偽所致（最高法院92年度臺上字第4387號判決意旨參照）
    。即就本案情節而論，證人丙○、陳澐  上開證述內容之悖
    離常情，既或係出於觀察不清，或係出於記憶錯誤，尤以俱
    無涉於彼等就「被告曾否以腳踢踹謝車右後車門」等主要關
    鍵事實之描述，而無礙於犯罪主要事實之認定，是本院當亦
    不能祗以丙○、陳澐  2 人就此細部之觀察不清，即任意摒
    棄證人丙○、陳澐  2 人證述之證據價值，換言之，彼2 證
    人關於「被告為圖洩憤而以腳踢踹謝車右後車門」之證述，
    之於本案犯罪事實證明力之具備，當亦毋待贅言；被告祇憑
    彼2 證人所稱「車行途中踢踹」之有悖常理，即濫指彼2 證
    人所陳內容俱屬虛設云云，當非可採。
  (三)實則，參酌證人丙○敘稱：「…我就讓路，變換至內側車道
    繼續開車，後來我女友就打開車窗詢問對方因何事如此憤怒
    ，要如此鳴按喇叭…持續駕駛到『靠近有一處測速照相處（
    經查為孝東路34號）』，該名駕駛…就用腳踹我車右後車門
    …」等語（見丙○警詢筆錄第2 頁）、證人陳澐  敘稱：「
    …於是我們就放慢車速，我很生氣打開車窗比手勢叫該男子
    騎到前面來說，…『該男子用左腳踹我們車子右後方車門』
    ，『我們於是就停下車』…」等語（見陳澐  警詢筆錄第2
    頁），及被告陳稱：「…我就騎到『副駕駛座』跟他爭論，
    我問比中指的女子你在比什麼，該女子就回我你一直在按喇
    只按什麼，沒水準的話，一開始我騎到右邊時，『我們雙方
    有停車幾秒鐘』…」等語（見被告偵訊筆錄第2 頁），則「
    謝、李2 車於『左、右併排而緩速前駛（即謝車在左、李車
    在右）』之途中，確曾一度『短暫停駛』」，及「被告以腳
    踢踹謝車右後車門之位置，應係彼2 車適駛抵『置有測速照
    相設備』之基隆市○○區○○路34號前」等客觀事實，應已
    灼然而無可疑。本院進而考量「被告應係於2 車停駛期間，
    方能以腳踢踹謝車右後車門」之客觀常情，佐以證人丙○、
    陳澐  因事出突然致誤為記誦事發經過「順序」之合理可能
    ，據以勾稽推敲，則被告應係對丙○超車之舉心懷憤懣，復
    於「謝、李2 車『左、右併排而緩速前駛（即謝車在左、李
    車在右）』之途中」，赫見陳澐  搖下車窗與其爭執理論而
    疑似夾雜輕蔑、侮辱之手勢比劃，遂利用「彼2 車緩速併排
    前駛而途經基隆市○○區○○路34號前，丙○赫察該處路段
    置有測速照相設備而一度踩踏剎車終至減速『停駛』」之瞬
    間，倏舉腳猛力踢踹丙○駕駛車輛之右後車門以求洩憤等情
    節，當亦堪可認定。
  (四)末以，證人丙○雖提出估價單影本1 紙而主張「謝車右後車
    門之升降機併因被告上開腳踹行止而遭毀損」云云，然細繹
    告訴代理人於本院審理時聲稱：「…經我於上次庭後與告訴
    人丙○聯絡結果，丙○表示，案發後，車門升降機的部分，
    是升降的時候會有不順的情況發生，還不至於達到毀損或全
    部壞掉的情況」等語（本院審判筆錄第5 頁），則所指升降
    機損害究否已至「全部或一部效用喪失」之程度，客觀上已
    屬可疑；佐以本案非特前揭採證照片之所示內容，僅止於「
    門板凹陷」之一處損壞，尤以證人丙○、陳澐  於警詢所一
    再強調者，亦僅止於「門板凹陷」或「門板裂痕」之言詞描
    述（見丙○警詢筆錄第2 頁，及陳澐  警詢筆錄第3 頁），
    則旨揭估價單影本所示之「車門升降機」損壞，究與被告本
    案之腳踹行止有何關聯，本院尤難憑空推衍以析其梗概！準
    此，基於「罪證有疑，利歸被告」之證據法則，本院自應認
    為關此升降機之損害，尚屬不能證明，並應逕予排除而為有
    利於被告之認定。
  (五)綜上，因認本案事證明確，被告如本判決事實欄所載之毀損
    犯行，應堪認定。
三、核被告甲○○所為，係犯刑法第三百五十四條之毀損罪。原
    判決認被告罪證明確，據以論罪科刑，固非無見；至被告空
    言主張清白而上訴請求撤銷改判無罪，亦無理由。惟原審未
    予辨明被告以腳踢踹謝車右後車門之事實經過及其損害範圍
    ，核此事實認定，自有未洽，並應由本院予以撤銷改判。爰
    審酌被告為圖疏己憤而損壞他人物品之犯罪動機，兼以其損
    壞物品之實際價值、告訴人丙○所受之實際損害，暨其行為
    所彰顯之惡行及行為控制力之薄弱，尤以迄未賠償告訴人所
    受損害而未見絲毫改悔之犯後態度等一切情狀，量處如主文
    所示之刑，併諭知易科罰金之折算標準。
據上論斷，應依刑事訴訟法第四百五十五條之一第一項、第三項
、第三百六十九條第一項前段、第三百六十四條、第二百九十九
條第一項前段，刑法第三百五十四條、第四十一條第一項前段，
刑法施行法第一條之一，判決如主文。
本案經檢察官乙○○到庭執行職務。
中    華    民    國    98    年    6     月    12    日
                  刑事第四庭審判長法  官  齊  潔
                                  法  官  周霙蘭
                                  法  官  王慧惠
以上正本證明與原本無異。
本件判決不得上訴。
中    華    民    國    98    年    6     月    12    日
                                  書記官  王一芳
附錄論罪法條：
刑法第354 條
毀棄、損壞前二條以外之他人之物或致令不堪用，足以生損害於
公眾或他人者，處2 年以下有期徒刑、拘役或5 百元以下罰金。


司法院資訊處製作；財團法人民間司法改革基金會備份。
